【裁判字號】    99,訴,1312
【裁判日期】    991227
【裁判案由】    遷讓房屋等
【裁判全文】
臺灣桃園地方法院民事判決              99年度訴字第1312號
原      告  鄭秀蓁
被      告  謝章侃
上列當事人間遷讓房屋等事件，本院於民國99年12月6日言詞辯
論終結，判決如下：
    主      文
被告應將門牌號碼龜山鄉○○路十四之一號一、二樓及地下室房
屋遷讓返還原告。
被告應給付原告新台幣貳拾伍萬元，及自民國九十九年八月一日
起至遷讓前項所示之房屋之日止，按月給付原告新台幣參萬元。
原告其餘之訴駁回。
訴訟費用由被告負擔百分之九十五，餘由原告負擔。
    事實及理由
壹、程序部分：
一、按訴狀送達後，原告不得將原訴變更或追加他訴，但請求之
    基礎事實同一者；擴張或減縮應受判決事項之聲明者，或不
    甚礙被告之防禦及訴訟之終結者，不在此限，民事訴訟法第
    255 條第1 項但書第2 款、第3 款及第7 款分別定有明文。
    經查：
  (一)原告起訴聲明第1項原係請求：被告應將坐落桃園縣龜山鄉
    ○○○路（下稱東萬壽路）14之1 號1 、2 樓房屋全部遷讓
    返還原告，並給付租金新台幣（下同）3 萬元，及自民國98
    年11月1 日起至遷讓之日止，按月賠償21萬元【見本院桃園
    簡易庭99年度桃簡字第645 號卷（下稱桃簡字645 號卷）第
    4 頁】。
  (二)原告於本院桃園簡易庭審理中更正聲明為：1.被告應將坐落
    於東萬壽路14之1 號1 、2 樓及地下1 樓房屋（以下合稱系
    爭房屋）遷讓返還原告。2.被告應給付原告24萬元，及自本
    筆錄繕本送達翌日起至遷讓前開房屋之日止，按月給付原告
    3 萬元（見桃簡字645 號卷第29頁背面）。
  (三)嗣原告又於本院桃園簡易庭審理中變更上開聲明第2.項如下
    ：被告應給付原告30萬元，及自99年8 月1 日起至遷讓系爭
    房屋之日止，按月給付原告3 萬元。其餘聲明不變（見桃簡
    字645 號卷第38頁背面）。其後又於本院審理中再減縮聲明
    為被告應給付原告自98年11月起至99年7 月止共9 個月計27
    萬元租金，其餘聲明不變（見本院卷第31頁背面）。
  (四)以上，或其請求權基礎事實同一，或屬聲明之擴張或減縮，
    且不甚礙被告之防禦及訴訟之終結，合於上揭規定，應予准
    許。
二、被告經合法通知，未於言詞辯論期日到場，核無民事訴訟法
    第386 條所列各款情形，應依原告聲請，准由其一造辯論而
    為判決。
貳、實體部分：
一、原告主張：(一)被告於97年2 月1 日向原告承租坐落東萬壽路
    14之1 號1 樓房屋，雙方約定租期1 年即自同上年月日起至
    98年1 月31日止，每月租金1 萬元，於每月5 日給付，有租
    賃契約1 份可證。租期屆滿後，兩造合意延長租賃期間至98
    年9 月30日止。(二)嗣被告自98年11月起增用東萬壽路14之1
    號地下室及2 樓房屋，兩造約定被告承租系爭房屋每月租金
    調整為3 萬元。原告曾於99年元月間要求被告簽訂租賃約並
    給付原告押金，惟被告均置之不理，且迄今仍居住於系爭房
    屋均未給付租金。原告於99年3 月間及同年5 月13日以存證
    信函通知續訂書面租約，均遭置之不理。遂於同年5 月21日
    以存證信函（下稱99年5 月21日存證信函）通知原告終止系
    爭租賃契約，惟被告迄今仍無權占用系爭房屋。爰依法請求
    被告遷讓房屋、給付所積欠租金及租約終止後無權占用相當
    於租金之不當得利等語。並聲明：1.被告應自系爭房屋遷讓
    ，返還原告。2.被告應給付原告27萬元，及自99年8 月1 日
    起至遷讓系爭房屋之日止，按月給付原告3 萬元。
二、被告經合法通知從未到庭，亦未提出書狀為任何聲明或陳述
    。
三、本院判斷：
  (一)兩造究係定期或不定期租賃？
  1.原告將東萬壽路14之1 號1 樓房屋出租予被告，每月租金1
    萬元，約定租賃期間自97年2 月1 日至98年1 月31日止計1
    年，被告已交付原告2 萬元押租金；嗣租期屆滿後，兩造合
    意延長租賃期間至98年9 月30日止之事實，有原告所提出租
    賃契約影本1 份在卷可稽（見桃簡卷第12頁至16頁）。是兩
    造間原為定期租賃之法律關係，合先敘明。
  2.按「租賃期限屆滿後，承租人仍為租賃物之使用收益，而出
    租人不即表示反對之意思者，視為以不定期繼續契約。」，
    民法第451 條定有明文。兩造上開（萬壽路14之1 號1 樓房
    屋）租賃契約屆滿後，被告仍為租賃物之使用收益，原告未
    為反對之意思表示，是兩造自98年10月1 日起，視為以不定
    期繼續租賃契約。又被告自98年11月起增用萬壽路14之1號
    地下室及2 樓房屋擴大承租範圍，兩造約定被告承租系爭房
    屋，每月租金調整為3 萬元，亦未定有期限，是此部分仍屬
    不定期租賃甚明。
  (二)兩造租賃契約是否終止？
  1.按不定期租賃，非有土地法第100條所示6款情形，不得收回
    。而該法條第3 款明定，「承租人積欠租金額，除以擔保金
    抵償外，達二個月以上時，出租人得終止租約」。經查，原
    告主張被告向伊承租系爭房屋每月租金3 萬元，被告積欠伊
    自98年11月至99年7 月止共9 個月租金計27萬元之事實，業
    已合法通知達於被告（按本院簡易庭99年7 月7 日及同年7
    月28日言詞辯論筆錄均已合法送達被告，有送達回證可稽，
    見桃簡卷第29頁、35頁至36頁，第38頁至39頁），被告既於
    相當期間受合法通知，亦未提出書狀為任何聲明或陳述，依
    民事訴訟法第280 條第3 項規定，應視同自認原告主張上揭
    事實為真正。
  2.兩造租約是否終止？
  (1)按不定期之房屋租賃，承租人積欠租金除以擔保金抵償外達
    2 個月以上時，依土地法第100 條第3 款規定，出租人得收
    回房屋。該條款所謂因承租人積欠租金之事由收回房屋，固
    仍應依民法第440 條第1 項規定，對於支付租金遲延之承租
    人，定相當期限催告其支付，承租人於其期限內不為支付者
    ，始得終止租賃契約。惟如出租人已定期通知終止租約，然
    所定之期間過短，惟嗣已再次催告，而承租人經過相當期限
    仍不支付所積欠之租金者，基於誠信原則，仍應認兩造租賃
    契約已終止。又「承租人於租賃關係終止後，應返還租賃物
    」，民法第45 5條前段定有明文。再無權占用他人房屋，可
    獲取相當於租金之不當得利，得依不當得利之法則，請求返
    還。
  (2)原告主張自99年1月起開始向被告催討積欠之租金，均遭置
    之不理。嗣原告分別於99年3 月30日、同年5 月13日通知被
    告續訂書面，被告仍不予理會；嗣原告於同年5 月21日再以
    存證信函通知被告「請於5 月25日歸還房屋使用權，並於期
    限淨空物品，否則將視為廢棄物處理，不另行通知」等語（
    見桃簡卷第9 頁至11頁），並以99年5 月21日存證信函主張
    終止租約等情，業據其提出存證信函3 紙為證（見桃簡卷第
    9 頁至第11頁）。而按，解釋意思表示，應探求當事人真意
    ，不得拘泥於所用辭句，民法第98條定有明文。原告既已多
    次催告續訂（書面）租約，嗣又以99年5 月21日存證信函表
    明被告應「於5 月25日歸還房屋」等語，是其主張已為終止
    租約之意思表示，應堪採信。
  (3)本院審酌，原告請求被告應給付自98年11月起積欠之租金，
    計算至原告99年5 月21日存證信函止（按該存證信函被告係
    於同年5 月24日收受，見本院卷第33頁），被告積欠原告租
    金扣除押租金2 萬元後，顯然已逾2 個月之總額。又原告99
    年5 月21日存證信函所定期限固然過短，然其於99年6 月11
    日再起訴主張「兩造租賃關係已消滅（即因終止而消滅），
    被告遷讓房屋及給付租金」等語，嗣本院簡易庭99年7 月7
    日及同年7 月28日言詞辯論筆錄已先後送達被告復為相同之
    意思表示（見桃簡卷第35頁、第39頁），應認已再次以積欠
    租金為由為終止租約之意思表示。從而，系爭租約至99年7
    月31日止，應認為已過相當期限，並無證據證明被告有支付
    積欠之租金，是原告主張系爭租約於同年7 月31日終止，應
    屬可採。兩造租賃契約既已終止。原告請求被告遷讓系爭房
    屋，並請求被告給付積欠之租金，暨自99年8 月1 日起以兩
    造原約定每月3 萬元租金為標準計算相當於租金之損害（即
    不當得利），核屬有據。
四、綜上所述，原告主張兩造系爭租約已終止，依民法第455 條
    規定，請求被告應將系爭房屋遷讓交還原告，另請求被告應
    給付自98年11月起至99年7 月止，每月3 萬元計25萬元租金
    （按27萬元應扣除2 萬元押租金），均屬正當，應予准許。
    又兩造契約已終止，被告現仍於占用系爭房屋，原告依不當
    得利法則，請求被告應自99年8 月1 日起至遷讓交還系爭房
    屋之日止，按月給付原告3 萬元計算之損害金，亦為有理由
    ，亦應准許。其逾此範圍之請求，則屬無據，不應准許。
五、本件事證已臻明確，兩造其餘爭點暨攻擊防禦方法，核與本
    件判決之結果無影響，爰不一一論述，併此敘明。
六、據上論結，本件原告之訴為一部有理由，一部無理由，依民
    事訴訟法第385條第1項前段、第79條，判決如主文。
中    華    民    國    99    年    12    月    27    日
                    民事第二庭法  官  張金柱
如對本判決上訴，須於判決送達後20日內向本院提出上訴狀。如
委任律師提起上訴者，應一併繳納上訴審裁判費。
以上正本證明與原本無異。
中    華    民    國    99    年    12    月    27    日
                              書記官  陳美宜

司法院資訊處製作；財團法人民間司法改革基金會備份。
